【裁判字號】    99,訴,715
【裁判日期】    990714
【裁判案由】    違反臺灣地區與大陸地區人民關係條例等
【裁判全文】
臺灣臺南地方法院刑事判決               99年度訴字第715號
公  訴  人  臺灣臺南地方法院檢察署檢察官
被      告  乙○○
上列被告因違反臺灣地區與大陸地區人民關係條例案件，經檢察
官提起公訴（99年度偵字第6083號），被告於本院準備程序中，
先就被訴事實為有罪之陳述，經本院合議庭裁定改由受命法官獨
任進行簡式審判程序，判決如下：
    主  文
乙○○共同違反不得使大陸地區人民非法進入臺灣地區之規定，
處有期徒刑壹年，減為有期徒刑陸月，如易科罰金，以銀元佰
元即新臺幣玖佰元折算壹日。緩刑貳年。
    事  實
一、乙○○與真實姓名年籍不詳、綽號「許仔」之成年男子（下
    稱「許仔」）均明知許美珍（另經臺灣臺南地方法院檢察署
    通緝）係大陸地區人民，未經許可不得入境臺灣地區，且渠
    等與許美珍均知悉乙○○與許美珍彼此間並無結婚之真意，
    詎因許美珍欲以假結婚之方式申請進入臺灣地區，即由許美
    珍先以不詳方式輾轉與「許仔」聯絡，再由「許仔」邀同乙
    ○○至大陸地區與許美珍辦理假結婚手續，藉此以申請配偶
    來臺團聚之方式，使許美珍得以非法進入臺灣地區。謀議既
    定，乙○○、「許仔」與許美珍即共同基於行使使公務員登
    載不實公文書之犯意聯絡，另乙○○與「許仔」並共同基於
    使大陸地區人民非法進入臺灣地區之犯意聯絡，先由「許仔
    」安排乙○○於民國92年10月15日搭機前往大陸地區，俟乙
    ○○與許美珍於同年10月21日在中華人民共和國福建省南平
    市民政單位虛偽辦理結婚登記，並取得該省順昌縣公證處核
    發之結婚公證書後，乙○○即於同年11月4日返臺，再於同
    年月28日持上開結婚公證書及財團法人海峽交流基金會（下
    稱海基會）驗證之證明書等資料，至臺南縣新營市戶政事務
    所填寫結婚登記申請書，申請辦理其與大陸地區人民許美珍
    之結婚登記，因此使上開戶政事務所僅有形式審查權之承辦
    公務員陷於錯誤，於形式上審核後，將乙○○與許美珍於92
    年10月21日結婚之不實事項，登載於其職務上所掌屬公文書
    之戶籍登記資料內，並據以核發戶籍謄本及換發配偶欄註記
    為「許美珍」之國民身分證予乙○○，而足以生損害於戶政
    機關對於戶政管理及戶籍登記資料維護之正確性。乙○○、
    「許仔」旋於同年12月4日（起訴書記載為93年1月16日前之
    某日，業經檢察官當庭補充）即委由不知情之代辦業者許雅
    芬檢附上開登載不實之戶籍謄本、結婚公證書、海基會證明
    書、大陸地區人民進入臺灣地區保證書等相關資料，代向內
    政部警政署入出境管理局（業於96年1月2日改制為內政部入
    出國及移民署，以下仍稱入出境管理局）提出大陸地區人民
    進入臺灣地區旅行證申請書，申請大陸地區人民許美珍來臺
    ，而行使上開登載不實之戶籍謄本等資料，後經入出境管理
    局人員實質審核結果，未能發覺乙○○與許美珍假結婚之實
    情，而核發許美珍之中華民國臺灣地區旅行證，並由「許仔
    」等人輾轉交付予許美珍，使許美珍得於93年1月16日持前
    開旅行證非法進入臺灣地區得逞。嗣因員警據報調閱相關資
    料並通知乙○○到案說明，始循線查悉上情。
二、案經內政部入出國及移民署專勤事務第一大隊宜蘭縣專勤隊
    報告臺灣臺南地方法院檢察署檢察官偵查起訴。
    理  由
一、按本件被告乙○○所犯為死刑、無期徒刑、最輕本刑3年以
    上有期徒刑以外之罪，亦非屬高等法院管轄之第一審案件，
    其於準備程序進行中，先就被訴事實為有罪之陳述，經告知
    簡式審判程序之旨，並聽取檢察官、被告之意見後，本院合
    議庭依刑事訴訟法第273條之1第1項裁定進行簡式審判程序
    ，是本案之證據調查，依同法第273條之2規定，不受同法第
    159條第1項、第161條之2、第161條之3、第163條之1，及第
    164條至第170條所規定證據能力認定及調查方式之限制，合
    先敘明。
二、上開犯罪事實，業經被告於警詢、偵查及本院準備程序、審
    理中均供承不諱；參以大陸地區人民許美珍來臺後係至宜蘭
    縣獨立生活，而未與被告共同居住乙節，亦經被告陳明在卷
    ，除可認被告與大陸地區人民許美珍間並無結婚共營夫妻共
    同生活之真意外，亦足見大陸地區人民許美珍來臺後之行跡
    確與常見大陸地區女子假借結婚名義來臺之犯罪模式相符，
    益徵被告所述無訛。此外，並有臺南縣新營市戶政事務所99
    年3月18日南縣營戶字第0990000614號函暨被告與許美珍之
    結婚登記申請書及結婚公證書、海基會證明書等申請資料、
    大陸地區人民許美珍申請來臺查詢資料、大陸地區人民許美
    珍申請來臺之大陸地區人民進入臺灣地區旅行證申請書、大
    陸地區人民進入臺灣地區保證書、戶籍謄本、結婚公證書及
    海基會證明書等申請資料、被告與許美珍之旅客入出境記錄
    查詢資料，與內政部入出國及移民署99年6月2日移署資處亦
    字第0990077210號函各1份等附卷可資參照（警卷第11至31
    頁、本院卷第8頁），堪認被告上開任意性之自白，確均與
    事實相符。是本件事證明確，被告上開犯行洵堪認定，應予
    依法論科。
三、按臺灣地區與大陸地區人民關係條例第79條等條文雖業於92
    年10月29日修正公布，並於同年12月31日施行；惟本件大陸
    地區人民許美珍入境臺灣地區之時間係93年1月16日，有前
    引許美珍之旅客入出境記錄查詢資料在卷可佐（警卷第29頁
    ），故被告及「許仔」使大陸地區人民許美珍非法進入臺灣
    地區犯行之犯罪時間，應係93年1月16日發生大陸地區人民
    許美珍非法入境臺灣地區之結果之時，其時點已在上開臺灣
    地區與大陸地區人民關係條例修正施行後，而無行為後法律
    變更之情形，自應逕行適用92年12月31日修正施行之臺灣地
    區與大陸地區人民關係條例第79條規定，無須為新舊法之比
    較適用，先予敘明。又被告行為後，刑法第28條、第33條、
    第55條等條文於94年2月2日修正公布，並於95年7月1日施行
    。而按行為後法律有變更者，適用行為時之法律，但行為後
    之法律有利於行為人者，適用最有利於行為人之法律，現行
    刑法第2條第1項定有明文；此條規定乃規範行為後法律變更
    所生新舊法律比較適用之準據法，本身尚無比較新舊法之問
    題，應一律適用裁判時之現行刑法第2條規定以決定適用之
    刑罰法律，先予敘明。又刑法修正之比較新舊法，應就罪刑
    有關之共犯、未遂犯、想像競合犯、牽連犯、連續犯、結合
    犯，以及累犯加重、自首減輕暨其他法定加減原因與加減例
    等一切情形，本於統一性及整體性原則，綜其全部罪刑之結
    果而為比較；但上開規定所揭示之從舊從輕原則，規範目的
    在於避免惡化行為人法律地位，致其受行為時無法預見之刑
    罰處罰，是此所指之「法律變更」，應係指因法律修正而「
    刑罰」有實質之更異而言（如構成要件或法律效果之變更）
    ，如新舊法處罰之輕重仍然相同，並無有利或不利之情形，
    即無適用上開規定為比較之餘地，自應依一般法律適用之原
    則，適用現行、有效之裁判時法論處（95年5月23日最高法
    院95年度第8次刑事庭會議決議、95年11月7日最高法院95年
    度第21次刑事庭會議決議意旨參照）。茲就與本件法律適用
    有關之條文，比較說明如下：
  (一)被告行為後，刑法第28條已有修正，針對共同正犯之定義，
    95年7月1日修正施行後規定為共同「實行」犯罪，而修正前
    同條則規定為共同「實施」犯罪。依刑法修正立法理由，修
    正前所指「實施」概念，涵蓋「陰謀、預備、著手、實行」
    ；修正後則僅限於「實行」。而本件被告與「許仔」就使大
    陸地區人民許美珍非法進入臺灣地區犯行，及被告、「許仔
    」與許美珍就行使使公務員登載不實文書犯行，分別具有犯
    意聯絡及行為分擔，且均已達「實行」之階段，是無論依95
    年7月1日修正施行前後之刑法第28條規定，均構成共同正犯
    ，對被告無利或不利之情形，不生新舊法比較之問題，而無
    刑法第2條第1項之適用，應依現行刑法第28條規定，論以共
    同正犯。
  (二)被告行為後，刑法第33條第5款關於「罰金：1元以上」之規
    定，修正公布為「罰金：新臺幣1千元以上，以百元計算之
    」，故法定本刑中列有罰金刑者，其法定最低度罰金刑因之
    提高，涉及科刑規範之變更，自有新舊法比較之必要。比較
    結果，以舊法有利於行為人，應適用95年7月1日修正施行前
    規定，定其罰金刑部分之法定刑。
  (三)被告行為後，刑法第55條後段之牽連犯規定業經刪除，原屬
    牽連犯之數個犯罪行為，依新法即應數罪併罰，比較95年7
    月1日修正施行前刑法第55條後段之規定，可依裁判上一罪
    論處，顯然修正後之規定並未較有利於被告，應適用被告行
    為時即95年7月1日修正施行前刑法第55條後段牽連犯之規定
    ，從重論以一罪，較為有利於被告。
  (四)被告行為後，業已增訂刑法施行法第1條之1，並規定刑法分
    則編所定罰金刑之貨幣單位為新臺幣，及就分則編各具體條
    文之制訂或修正時間分別規範不同之罰金刑提高標準，是就
    現行刑法中有關於罰金刑處罰規定者，即有就新舊法比較之
    必要，惟經比較增訂之刑法施行法第1條之1與被告行為時之
    罰金罰鍰提高標準條例第1條、現行法規所定貨幣單位折算
    新臺幣條例第2條結果，二者規定適用之結果並無不同，自
    應適用裁判時之法律即刑法施行法第1條之1。
  (五)經綜合比較結果，仍以95年7月1日修正施行前刑法有牽連犯
    之規定，且罰金刑之最低度額亦較新法為低，對被告較為有
    利，自應適用95年7月1日修正施行前刑法第33條第5款、第
    55條後段等規定予以論罪科刑。
  (六)再依被告行為時即95年7月1日修正施行前之刑法第41條第1
    項前段，及廢止前罰金罰鍰提高標準條例第2條之規定，易
    科罰金之折算標準應以銀元1百元以上、3百元以下即新臺幣
    3百元以上、9百元以下折算1日，依現行刑法同條項之規定
    ，易科罰金之折算標準則改為以新臺幣1千元、2千元、3千
    元折算1日；比較修正前後關於易科罰金折算標準之刑罰法
    律，當以95年7月1日修正施行前刑法之規定，較有利於被告
    ，應依刑法第2條第1項前段之規定，適用95年7月1日修正施
    行前刑法第41條第1項前段及廢止前罰金罰鍰提高標準條例
    第2條規定，諭知易科罰金之折算標準，併此敘明。
  (七)另刑法第74條關於緩刑之規定，亦於被告行為後修正施行，
    而是否適於緩刑，乃以裁判時而非行為時之情形評價，決定
    判決所處之刑是否以暫不執行為適當，是犯罪在新法施行前
    ，裁判在新法施行後，緩刑之宣告，則應適用新法即現行刑
    法第74條之規定（95年5月23日最高法院95年度第8次刑事庭
    會議決議意旨參照），亦附予敘明。
四、核被告如事實欄所述使臺南縣新營市戶政事務所人員為不實
    之戶籍登記，並進而持以行使相關戶籍謄本等戶籍登記資料
    之行為，係犯刑法216條、第214條之行使使公務員登載不實
    之公文書罪。又按臺灣地區與大陸地區人民關係條例第79條
    第1項處罰違反同條例第15條第1款所定使大陸地區人民非法
    進入臺灣地區罪，凡非經合法手續進入者皆包含之，行為人
    使大陸地區人民以假結婚真入境之脫法方式，進入臺灣地區
    者，即該當本罪，自不以偷渡進入為限；是核被告如事實欄
    所述提出申請，使與被告虛偽結婚之大陸地區人民許美珍進
    入臺灣地區之行為，則係違反臺灣地區與大陸地區人民關係
    條例第15條第1款之規定，而犯同條例第79條第1項之使大陸
    地區人民非法進入臺灣地區罪。被告與「許仔」利用不知情
    之代辦業者許雅芬為渠等向入出境管理局提出許美珍之大陸
    地區人民進入臺灣地區旅行證申請書等資料，為間接正犯。
    又被告與「許仔」就使大陸地區人民許美珍非法進入臺灣地
    區之犯行間，及被告、「許仔」與許美珍就行使使公務員登
    載不實之公文書之犯行間，均分別有犯意之聯絡與行為之分
    擔，均為共同正犯。被告與「許仔」、許美珍等人共同使公
    務員為不實登載後，復共同將登載不實之公文書持以行使，
    該使公務員登載不實之低度行為則為行使之高度行為所吸收
    ，均不另論罪。再被告所犯共同使大陸地區人民非法進入臺
    灣地區罪，與共同行使使公務員登載不實之公文書罪間，有
    方法、結果之牽連關係，應依95年7月1日修正施行前刑法第
    55條後段牽連犯之規定，從一重之使大陸地區人民非法進入
    臺灣地區罪論處。爰審酌被告不思遵循有關大陸地區人民來
    臺之相關規定，竟決意使大陸地區人民許美珍非法進入臺灣
    地區，並進而為使相關公務員填具不實資料於職務上所掌之
    公文書犯行，藉此使大陸地區人民許美珍得以不循正當管道
    申請來臺，影響國家對大陸地區人士來臺事務管理及公務機
    關職務上所掌文書登載之正確性，對社會秩序、善良風俗、
    及警政機關對治安之管理亦均非無潛在之危害，所為殊屬不
    該，惟念被告犯後始終坦承上開犯行，態度尚佳，兼衡被告
    前無刑事前案紀錄，有其臺灣高等法院被告前案紀錄表在卷
    可參，素行良好，暨其年歲、學歷、家庭生活狀況等一切情
    狀，量處如主文所示之刑，以示懲儆。又被告上開犯行，犯
    罪時間均在96年4月24日前，所犯符合中華民國九十六年罪
    犯減刑條例所定之減刑條件，應依該減刑條例第2條第1項第
    3款之規定，減其刑期二分之一，並依該條例第9條、95年7
    月1日修正施行前刑法第41條第1項前段及廢止前罰金罰鍰提
    高標準條例第2條規定，諭知易科罰金之折算標準。末查被
    告前未曾因故意犯罪受有期徒刑以上刑之宣告，有前引臺灣
    高等法院被告前案紀錄表1份附卷可按，其因一時失慮，偶
    罹刑典，犯後已坦承犯行，表現悔意，經此偵、審程序及刑
    之宣告之教訓後，應知戒慎，信無再犯之虞，本院因認其所
    受宣告之刑，以暫不執行為適當，爰併宣告如主文所示之緩
    刑期間，以勵自新，並觀後效。
五、至被告、「許仔」及許美珍等人共同犯罪所用之中華人民共
    和國福建省順昌縣公證處結婚公證書、海基會證明書等資料
    ，及共同犯罪所得之上開中華民國臺灣地區旅行證等物，均
    為被告或許美珍所有，本於共犯責任共同之法理，原均屬得
    沒收之物，惟因上開物品均未扣案，復無證據證明該等物品
    現仍存在，為免日後執行困難，爰不併為沒收之諭知，併予
    敘明。
據上論斷，應依刑事訴訟法第273條之1第1項、第299條第1項前
段，臺灣地區與大陸地區人民關係條例第79條第1項，刑法第11
條前段、第2條第1項前段、第28條、第216條、第214條、第74條
第1項第1款，95年7月1日修正施行前刑法第55條後段、第41條第
1項前段，刑法施行法第1條之1第1項、第2項前段，廢止前罰金
罰鍰提高標準條例第2條，中華民國九十六年罪犯減刑條例第2條
第1項第3款、第7條、第9條，判決如主文。
本案經檢察官甲○○到庭執行職務
中    華    民    國    99    年    7     月    14    日
                        刑事第九庭    法  官   蔡盈貞
以上正本證明與原本無異。
如不服本判決應於收受本判決後10日內向本院提出上訴書狀，並
應敘述具體理由。其未敘述上訴理由者，應於上訴期間屆滿後20
日內向本院補提理由書狀（均須按他造當事人之人數附繕本）「
切勿逕送上級法院」。
                                      書記官   陳玉芬
中    華    民    國    99    年    7     月    14    日
附錄論罪科刑法條：
臺灣地區與大陸地區人民關係條例第79條第1項
（罰則）
違反第15條第1款規定者，處1年以上7年以下有期徒刑，得併科
新臺幣1百萬元以下罰金。
臺灣地區與大陸地區人民關係條例第15條
（禁止行為）
下列行為不得為之：
一、使大陸地區人民非法進入臺灣地區。
二、明知臺灣地區人民未經許可，而招攬使之進入大陸地區。
三、使大陸地區人民在臺灣地區從事未經許可或與許可目的不符
    之活動。
四、僱用或留用大陸地區人民在臺灣地區從事未經許可或與許可
    範圍不符之工作。
五、居間介紹他人為前款之行為。
中華民國刑法第216條
（行使偽造變造或登載不實之文書罪）
行使第 210 條至第 215 條之文書者，依偽造、變造文書或登載
不實事項或使登載不實事項之規定處斷。
中華民國刑法第214條
（使公務員登載不實罪）
明知為不實之事項，而使公務員登載於職務上所掌之公文書，足
以生損害於公眾或他人者，處 3 年以下有期徒刑、拘役或 5 百
元以下罰金。

司法院資訊處製作；財團法人民間司法改革基金會備份。
